【裁判字號】    88,上訴,3618
【裁判日期】    890818
【裁判案由】    恐嚇等
【裁判全文】
臺灣高等法院刑事判決                          八十八年度上訴字第三六一八號
    上  訴  人
    即  被  告  丙○○
    選任辯護人  廖宜祥
    上  訴  人
    即  被  告  甲○○
    選任辯護人  周祝民
右上訴人，因恐嚇等案件，不服臺灣新竹地方法院，八十七年度訴字第一八六號，中
華民國八十八年八月廿三日第一審判決（起訴案號：臺灣新竹地方法院檢察署八十六
年度偵字第一００八八號）提起上訴，本院判決如左：
    主      文
原判決撤銷。
丙○○以非法方法，剝奪人之行動自由，處有期徒刑肆月。
甲○○無罪。
    事      實
一、丙○○有妨害風化前科（不構成累犯），於民國八十六年十二月一日晚上七時許
    ，由認識乙○○之不詳姓名、年籍綽號「阿龍」之成年男子，騎乘機車陪同前往
    新竹縣峨眉鄉富興村信仰中心前，丙○○委託乙○○代其找組頭簽賭俗稱六合彩
    之賭博（丙○○所涉賭博罪部分，經臺灣台中地方法院以八十七年度易字第一一
    一七號判決判處罰金銀元一千元確定），並交付乙○○現金新台幣（下同）二萬
    一千元，其餘不足部分要乙○○代為墊付，並表示若簽中將予乙○○分紅，丙○○並拿出一張簽單叫乙○○照抄一遍，丙○○取得乙○○所寫之簽單後隨即離去
    。丙○○與「阿龍」二人於同年月三日下午從苗栗珊珠湖搭乘由甲○○駕駛之車
    號ＪＺ－三一七七號計程車，於下午五時許至乙○○位於新竹縣峨眉鄉富興村八
    鄰十四號之住處，丙○○與「阿龍」二人進入乙○○屋內，丙○○以所簽賭之籤
    號簽中「三星」，而向乙○○索討一百十一萬元，乙○○表示並未代其簽賭，遂
    將丙○○於日前所交付之二萬一千元交還丙○○，丙○○則堅持自己簽中，雙方
    爭執不下，丙○○遂以佯稱要帶乙○○至派出所講清楚之非法方法使乙○○誤上
    該車（阿龍並未上車，自行走到廟口附近與人聊天），惟在乙○○上車後即將乙○○載至新竹縣峨眉鄉○○村○○街五０巷一號前之台三線九四公里處，剝奪乙○○之行動自由；丙○○在該車上，並對乙○○恫嚇稱若未付一百萬元，即不讓
    其回家等語，脅迫乙○○交錢，致乙○○心生畏懼，而同意交付款項，然乙○○
    因無資力負擔此筆鉅款，遂苦求丙○○減價，於一再討價還價後，丙○○遂同意
    將一百萬元降價至五十萬元後再減至六萬六千元，並要乙○○於翌日即同年月四
    日下午三時將六萬六千元備妥以待交付，乙○○因畏懼而被迫應允後，丙○○即
    於當日晚上六時二十分許，將乙○○釋放在路旁後離去。嗣於翌日（四日）下午
    三時三十分許，丙○○搭乘甲○○之計程車前往乙○○住處取款，惟因乙○○事
    先報警而為警當場查獲。
二、案經乙○○訴由新竹縣警察局竹東分局移送臺灣新竹地方法院檢察署檢察官偵查
    起訴。
    理      由
甲、上訴人即被告丙○○有罪部分：
  一、訊據上訴人即被告丙○○坦承於八十六年十二月三日下午五時許至乙○○住處
      ，並由司機甲○○搭載乙○○至前開台三線九十四公里處，並於翌日至告訴人
      住處取錢。惟堅決否認有何恐嚇取財犯行，並否認妨害乙○○自由，辯稱其確
      係簽中三星，前往索討賭金，且乙○○係自願隨同上車云云。經查：
    (一)告訴人乙○○於警訊中自承八十六年十二月一日被告丙○○至其住處信仰中心
      要其代簽六合彩，並拿簽單要其抄一遍，並交付二萬一千元簽賭金（偵查卷第
      七頁反面）。足以證明丙○○確有交付金錢要乙○○代為簽賭六合彩，且乙○○確有抄寫簽單交丙○○收執。而警方查獲被告丙○○時並在丙○○身上查獲
      一張六合彩簽單（偵查卷第四頁），該簽單並經原審檢察官扣押，此有卷附扣
      押物品清單影本一紙可稽（偵查卷第十六頁）。丙○○簽賭涉及賭博罪部分並
      經檢察官移送台中地方法院併案辦理，經該院以八十七年易字第一一一七號判
      處丙○○罰金一千元確定在案，前開簽單並經檢察官移台中地方法院處理，該
      法院並於判決中宣告簽單一紙沒收。並經台中地方法院檢察署檢察官以八十七
      年執字第六九五七號於八十七年十一月十九日命令沒收銷燬而不存在，此經本
      院調閱台中地方法院該案全卷（含偵查及執行卷）核明屬實。本件扣案之簽單
      號碼究係何號，經本院檢視台中地方法院該案全卷並無留存該簽單之任何號碼
      ，而本案警訊偵查及原審卷亦無留存簽單號碼。是被告所簽者為何號？是否簽
      中？均已無從查考，惟被告因簽賭而被判處罰金，其確有交付金錢委請乙○○
      簽賭，亦可認定。告訴人乙○○稱因找不到組頭而未替丙○○簽賭，是否真實
      ，亦難查證。有可能乙○○確未代丙○○下注簽賭；亦有可能乙○○心存僥倖
      ，故意不簽賭，如丙○○所簽號碼不中，則侵吞所有簽賭金；或已代為簽賭，
      而丙○○所簽號碼中彩，乙○○為獨得中彩獎金，而謊稱未代為下注。惟被告
      丙○○如無委請乙○○代為找組頭簽賭，並認已中彩，當無持簽單找乙○○支
      付彩金之理，本件既有前述各種可能狀況，則懷疑之利益應歸屬被告，被告既
      本於中彩向乙○○請求給付彩金，尚難認係意圖為自己不法之所有而涉犯恐嚇
      取財罪。公訴人認丙○○係預先設計圈套以達取財之目的，稽之前開說明，尚
      乏依據，且當初既扣有簽單，亦非不能查明，併此明。
    (二)被告於八十六年十二月三日至乙○○住處索討彩金，發生爭執，竟佯稱要帶乙○○至派出所講清楚，而誘騙乙○○坐上甲○○所駕等候於其住處旁之計程車
      ，並於途中命司機將車開至富興村台三線九十四公里處，恫嚇並脅迫乙○○交
      付彩金，最後並同意乙○○於翌日交付六萬六千元，迭據乙○○指訴不移。乙○○於本院調查時並指稱其要下車，丙○○不讓其下車，當其拉車門要下車時
      ，丙○○阻止其下車。核與司機甲○○所述開車原係要往派出所，後來開至現
      場，在車上並有爭執之經過情形相符，顯見被告丙○○係以非法之方法剝奪乙○○之自由，事證極為明確。被告丙○○辯稱係乙○○自願坐車前往云云，與
      事實不符，要無可採。
  二、核被告丙○○所為，係犯刑法第三百零二條第一項之以非法方法剝奪人之行動
      自由罪。其於剝奪乙○○行動自由中，恫嚇並脅迫乙○○交付彩金，所犯刑法
      第三百零四條第一項之脅迫使人行無義務之事罪部分，為非法方法剝奪人之行
      動自由罪所吸收，不另論罪。被告被訴恐嚇取財未遂罪部分，不成立犯罪，有
      如前述，惟公訴人認與有罪部分有方法、結果之牽連關係，故不另為無罪之諭
      知。又綽號「阿龍」者，依同案被告甲○○迭次所供，其於八十六年十二月三
      日下午五時許進入乙○○住處後，就逕行離去，並未隨丙○○等上車（偵查卷
      第十九頁參照），核與丙○○所供相符。依乙○○於本院調查時所述，其不認
      識丙○○，只認識「阿龍」，足證「阿龍」確係陪同丙○○前往乙○○處簽賭
      ，「阿龍」其人同往乙○○處或有要求乙○○並付彩金，惟「阿龍」者既非本
      件簽賭之人，又無誘騙乙○○上車之犯行，丙○○於車上脅迫乙○○交付彩金
      時又未在現場，且其於翌日亦未隨同前往取款，足見「阿龍」並無參與本件犯
      行，尚難認其與丙○○有犯意聯絡及行為分擔之共犯關係。另同案被告甲○○
      不成立本件犯罪（詳後乙部分理由所述），亦與被告丙○○不生共犯關係，公
      訴人認被告丙○○與甲○○及「阿龍」三人為共犯，尚非正確，並此明。
  三、原審認被告丙○○成立犯罪，因而予以論罪科刑，固非無見。惟查：(一)原判決
      認被告丙○○成立恐嚇取財未遂罪。(二)原判決認被告丙○○與「阿龍」、甲○○為共犯關係，均非允洽，有如前述。被告丙○○上訴，否認妨害自由，核無
      理由，否認恐嚇取財未遂犯行，核有理由。原判決此部分既有可議，自應由本
      院將之撤銷改判。爰審酌被告丙○○犯罪之動機、目的及其向乙○○索討彩金
      之手段尚屬平和等一切情狀，量處有期徒刑肆月。
乙、被告甲○○無罪部分：
  一、公訴意旨略以：被告甲○○參與同案被告丙○○前開妨害自由犯行並有恐嚇取
      財未遂犯行，與丙○○等有共犯關係等語。
  二、查公訴人認被告甲○○於八十六年十二月一日晚上七時許與丙○○等人同赴乙○○住處附近信仰中心簽賭六合彩，無非係以乙○○於警訊及原審偵審之指訴
      為依據。惟訊據被告甲○○始終堅決否認其有陪同前往簽賭，同案被告丙○○
      亦一再供稱簽賭時甲○○並未在場，其僅搭乘甲○○之車二次。本院傳訊告訴
      人乙○○其指稱看到司機（指甲○○）二次，顯見乙○○於原審所供甲○○於
      簽賭時在場，與事實不符。被告甲○○既未在場參與簽賭，則丙○○是否簽中
      六合彩與其無涉，且依乙○○於本院調查時陳稱八十六年十二月三日甲○○開
      車都沒有說話，並無證據足以證明被告甲○○有何恐嚇取財未遂犯行。
  三、訊據上訴人即被告甲○○堅決否認有何妨害告訴人乙○○之犯行，辯稱其僅係
      受僱於丙○○載其前往其指定之地點，並不知道丙○○與乙○○有何爭執，依
      丙○○之指示開車，並未參與其爭執等語。查被告丙○○供稱是搭車認識甲○○，與甲○○並無來往，單純僱用甲○○開車而已，並無告訴甲○○說是去要
      六合彩的錢。告訴人乙○○於本院調查時陳稱丙○○到其住處說他中獎，甲○○在車上等，丙○○說要帶我去派出所....在車上爭吵司機並無說話等語。查
      乙○○係遭丙○○誘騙上車，且在車上係與丙○○爭執，丙○○阻止其下車，
      凡此均與甲○○無涉。足證被告甲○○所供，其僅單純受僱載送丙○○至乙○○住處，不知彼等有六合彩賭博之爭執，應非虛語。尚難認被告甲○○就被告
      丙○○前開妨害自由犯行，有何犯意聯絡與行為分擔。
  四、按犯罪事實，應依證據認定之，無證據不得推定其犯罪事實，刑事訴訟法第一
      百五十四條有明文規定。本件查無證據足以證明被告甲○○有公訴人所指犯行
      ，自應為其無罪之判決。原審未能詳查，而為其有罪之判決，自非允洽。被告
      甲○○執此上訴，指摘原判決此部分不當，核有理由。自應由本院將原判決此
      部分予以撤銷，改諭知被告甲○○無罪之判決。
丙、據上論斷，應依刑事訴訟法第三百六十九條第一項前段、第三百六十四條、第二
    百九十九條第一項前段、第三百零一條第一項，刑法第三百零二條第一項，罰金
    罰鍰提高標準條例第一條前段，判決如主文。
本案經檢察官沈世箴到庭執行職務。
中    華    民    國    八十九    年        八        月      十八      日
                            台灣高等法院刑事第四庭
                                審判長法  官  蔡  永  昌
        法  官  徐  昌  錦
                                      法  官  陳  榮  和
右正本證明與原本無異。
被告丙○○及檢察官如不服本判決應於收受送達後十日內向本院提出上訴書狀，其未
敘述上訴之理由者並得於提起上訴後十日內向本院補提理由書（均須按他造當事人之
人數附繕本）。
                                      書記官  劉  麗  芬
中    華    民    國    八十九    年        八        月      二十一    日
附錄：本案論罪科刑法條全文
刑法第三百零二條第一項：
私行拘禁或以其他非法方法，剝奪人之行動自由者，處五年以下有期徒刑、拘役或三
百元以下罰金。


司法院資訊處製作；財團法人民間司法改革基金會備份。
